臺灣新竹地方法院民事判決　九十一年度簡上字第一二一號
　　上　訴　人　乙○○○○○○.
　　法定代理人　甲○○
　　訴訟代理人　林思銘律師
　　　　　　　　洪桂如律師
　　　　　　　　苗繼業律師
　　複　代理人　劉雅萍律師
　　　　　　　　陳麗玢律師
　　被　上訴人　丙○○○
　　訴訟代理人　丁○○
右當事人間請求拆屋還地事件，上訴人對於中華民國九十一年八月二十八日本院竹北
簡易庭九十一年度竹北簡字第一○一號第一審判決提起上訴，本院於中華民國九十三
年六月三十日言詞辯論終結，判決如左：
    主    文
上訴駁回。
第二審訴訟費用由上訴人負擔。
    事　　實
甲、上訴人方面：
一、聲明：
  (一)原判決廢棄。
  (二)右廢棄部分，被上訴人在第一審之訴駁回。
  (三)第一、二審訴訟費用由被上訴人負擔。
二、陳述：除與原審判決書所載者相同茲予引用外，補稱：
  (一)查上訴人之原法定代理人詹國盛於訴訟中已變更為甲○○，爰依法聲明承受訴
      訟，先予敘明。
  (二)緣本件上訴人乙○○○○○○○○○( 下稱：寶石國小 )實無當事人能力，蓋
      以國家機關通常不得為相對人，例如國民小學係縣市政府所屬之機關，校產屬
      市政府所有，自無相對人之資格，本案被上訴人所有坐落新竹縣新埔鎮○○○
      段六之一地號土地( 下稱：系爭土地 )上之校產係屬新竹縣政府所有，上訴人
      寶石國小自無拆除權限，是以原判決認上訴人有當事人能力，實有違誤。
  (三)又系爭土地，既經所有權人同意上訴人使用該地，而此一使用權限，不因共有
      人之一改變而有所變更，茲分述如下：
      １、依據新竹縣稅捐稽徵處民國六十二年十一月二十八日新縣稅第七九四八六
          號函所示，系爭土地所有權人於六十二年間為求減免稅捐之原因，乃因提
          供上訴人使用此地，此亦為原審所肯認，故上訴人係在得全體共有人同意
          下，使用系爭土地。
      ２、被上訴人係自其夫廖春水處受讓系爭土地所有權，自得輕易知悉有此協議
          ，而上訴人在系爭土地上所設立之公共設施，亦屬明顯可見，參酌分管契
          約對惡意受讓人仍繼續存在之法理，自應認為前述約定，對該受讓人仍有
          效力。
  (四)再上訴人就系爭土地，於被上訴人承受系爭土地所有權後，亦得依據租賃關係
      ，繼續使用該土地，茲分述如下：
      １、上訴人係隸屬於新竹縣政府之公營造物，本身非獨立之公法人，因而不具
          有權利能力，故使用該土地者，在法律上應屬新竹縣政府，上訴人僅係其
          實際管領者，合先敘明。
      ２、又系爭土地所有權人提供土地給隸屬於新竹縣政府之上訴人管領使用，藉
          以免除新竹縣政府依法每年課徵屬於地方稅捐之土地稅捐，因而使用系爭
          土地，並非無償使用，而係有代價之土地使用( 免去土地所有人之稅捐換
          來使用土地之權利 )，因而此一使用關係在法律上，絕非原審所論無償之
          使用借貸關係。
      ３、而新竹縣政府指示上訴人就系爭土地為使用收益，既係以免除當時土地所
          有權人每年對新竹縣政府所應繳納之土地稅捐作為對價，因而所免除之稅
          捐，依據最高法院判例意旨，自屬租金無疑。故本案上訴人係基於新竹縣
          政府就系爭土地有租賃關係存在，受新竹縣政府指示，而為該土地之使用
          收益。
      ４、末按，民法第四百二十五條第一項規定：「出租人於租賃物交付後，承租
          人占有中，縱將其所有權讓與第三人，其租賃契約，對於受讓人仍繼續存
          在。」，是依上開規定，無償受讓此土地持分之被上訴人，自不得請求上
          訴人拆屋還地，要屬無疑。
三、證據：援用原審之立證方法。
乙、被上訴人方面：
一、聲明：駁回上訴。
二、陳述：除與原審判決書所載者相同茲予引用外，補稱：
  (一)上訴人寶石國小在社會上活動，與政府機關及財團法人之私立學校相似，故實
      務上在一定條件之下，應承認其有當事人能力之必要，故上訴人辯稱其無當事
      人能力，顯不足採。
  (二)又被上訴人所有系爭土地係遭上訴人無權使用，被上訴人之夫廖春水遲於八十
      六年間前去參加徵收會議時，始知上訴人佔用系爭土地，而其他共有人亦未同
      意將系爭土地借貸予上訴人使用，此由被上訴人之先祖即系爭土地原始所有人
      彭謝林妹、廖石富前於四十六年六月六日及三十九年八月三十日死亡後，廖石
      富之土地遲至八十八年間方由被上訴人之夫廖春水辦理繼承登記乙事，即可知
      當時土地所有權人絕無同意上訴人於六十二年間向新竹縣稅捐稽徵處申辦減免
      稅賦之事甚明。退步言之，縱其他所有權人同意將系爭土地借貸予上訴人使用
      ，其等亦無從代表彭謝林妹、廖石富同意借貸系爭土地予上訴人使用之權，是
      上訴人辯稱該校係徵得被上訴人先祖同意使用系爭土地，顯無足取。
  (三)末查，新竹縣稅捐稽徵處六十二年十一月二十八日新縣稅貳字第七九四八六號
      函行文單位只有上訴人寶石國小、新埔鎮公所，並沒有給當時的土地所有人，
      而當時的土地所有人，如謄本上記載之所有權人廖水生、廖石富、彭林謝妹已
      於六十二年間以前死亡，至於廖水來、廖水興則係分別居住在新竹縣關東橋及
      屏東縣，要無可能同意將系爭土地借貸予上訴人寶石國小使用。而因上訴人無
      權占用被上訴人所有系爭土地，如要被上訴人每年仍繳納土地稅捐，顯有不公
      ，是上訴人始會向新竹縣稅捐稽徵處申請減免所有人就系爭土地每年應納之土
      地稅捐，即難以此推論被上訴人有借貸系爭土地予上訴人使用行徑，是上訴人
      執上開新竹縣稅捐稽徵處函文，推論被上訴人之先祖有借貸系爭土地予其使用
      ，亦難採信。是被上訴人請求上訴人將無權占用系爭土地之教室及司令台建築
      物拆除，並將所占用之系爭土地返還予被上訴人及全體共有人，洵屬有據。
三、證據：援用原審之立證方法，並提出新竹縣政府函、新竹縣稅捐稽徵處函、遺產
    稅逾核課期間案件同意移轉證明書、聲明書暨名冊、印鑑證明、彭榮妹繼承資料
    等資料。
    理　　由
甲、程序方面：
一、上訴人法定代理人原為詹國盛，嗣於於本院訴訟期間變更為甲○○，並依據民事
    訴訟法第一百七十條規定，聲明承受訴訟，續行訴訟，核無不合，合先敘明。
二、按國民小學雖係隸屬於地方自治團體，本身並非公法人，法律上並無獨立之人格
    ，但其在社會上活動，與政府機關及財團法人之私立學校類似，故實務上在一定
    條件之下，應承認其有當事人能力之必要( 最高法院八十七年台上字第一三五號
    判決意旨參照 )。是上訴人辯稱其無當事人能力云云，顯無可採。
乙、實體方面：
一、被上訴人起訴主張：被上訴人與其他共有人彭謝林妹等二十三人為系爭坐落新竹
    縣新埔鎮○○○段六之一地號土地之所有權人，詎被上訴人自六十六年九月間起
    ，竟擅自占用系爭土地，並在其上搭建教室及司令台等建築物，供學校使用，為
    此，依民法第七百六十七條規定，請求上訴人應將系爭土地上，如附件複丈成果
    圖( 下稱：附圖 )所示Ｂ部分面積二百九十四平方公尺之教室及司令台建築物拆
    除，並將所占用之系爭土地返還予被上訴人及全體共有人等情。
二、上訴人則以：依據新竹縣稅捐稽徵處六十二年十一月二十八日新縣稅第七九四八
    六號函所示，系爭土地所有權人因無償借貸系爭土地予上訴人使用，乃於六十二
    年間由上訴人向新竹縣稅捐稽徵處申請減免所有權人應納之土地稅捐，故上訴人
    係在得全體共有人同意下，使用系爭土地，又被上訴人係自其夫廖春水處受讓系
    爭土地所有權，自得輕易知悉有此協議，而上訴人在系爭土地上所設立之公共設
    施，亦屬明顯可見，參酌分管契約對惡意受讓人仍繼續存在之法理，自應認為前
    述約定，對該受讓人仍有效力。遑論，系爭土地所有權人提供土地給隸屬於新竹
    縣政府之上訴人管領使用，藉以免除新竹縣政府依法每年課徵屬於地方稅捐之土
    地稅捐，因而使用系爭土地，並非無償使用，而係有代價之土地使用 (免去土地
    所有人之稅捐換來使用土地之權利)，應認兩造間存有租賃關係無疑，依民法第
    四百二十五條第一項規定，無償受讓此土地持分之被上訴人，自不得請求上訴人
    拆屋還地等語，資為抗辯。
三、兩造不爭執之事項：
  (一)被上訴人主張其與訴外人彭謝林妹等二十三人共有系爭土地，而系爭土地現遭
      上訴人占用，並在其上搭建如附圖所示Ｂ部分面積合計為二百九十四平方公尺
      之教室及司令台，且使用附圖所示Ａ部分面積三千七百十二平方公尺，作為學
      校操場及空地等情，既為兩造所不爭，且經本院另案即九十年竹北簡字第九二
      號拆屋還地事件中依被上訴人之聲請，會同兩造與新竹縣竹北地政事務所派員
      至現場勘測無誤，製有勘驗筆錄、複丈成果圖附卷可憑，堪信為真實。
（二）又本件被上訴人係自其夫廖春水處受贈取得系爭土地所有權之應有部分四分之
      一，並於九十年四月三十日，經地政機關登記在案乙節，亦經被上訴人陳述在
      卷，並經原審向新竹縣竹北地政事務所函調系爭土地自總登記以來所有權變動
      之全部資料，有新竹縣竹北地政事務所九十一年七月十七日北地所登柯字第０
      九一０００四一二０號函檢附之土地登記簿影本二十三張附卷可參，亦應信為
      真實。
肆、得心證之理由：
一、本件兩造爭執之處應係在於上訴人是否有經過系爭土地所有人之同意，使用系爭
    土地？又被上訴人受讓系爭土地持分為共有人，是否應類推適用惡意受讓人應受
    分管契約拘束之法理？茲分述如下：
    (一)按當事人主張有利於己之事實者，就其事實有舉證之責任，此為民事訴訟法
        第二百七十七條所明定。查上訴人雖主張系爭土地所有權人前因無償借貸系
        爭土地予被上訴人使用，乃於六十二年間由學校向新竹縣稅捐稽徵處申請減
        免被上訴人應繳納之土地稅捐，故上訴人係在得全體共有人同意下，使用系
        爭土地等情，惟為被上訴人所否認，揆之上開規定，上訴人即應就此有利於
        己之事實，負舉證責任。又上訴人雖提出新竹縣稅捐稽徵處六十二年十一月
        二十八日新縣稅貳字第七九四八六號函文，以資證明系爭土地所有權人當時
        有無償提供系爭土地予上訴人使用之情，惟觀之上開新竹縣稅捐稽徵處函文
        受文者既僅列有上訴人寶石國小，及副知訴外人新埔鎮公所等情，並無記載
        將此函文併予通知系爭土地所有權人之事，則該函文中縱有記載系爭土地由
        所有權人無償提供予上訴人作為校舍及操場使用乙節，惟既未賦予當時土地
        所有權人對此函文有表示意見之機會，即難據此推論當時土地所有權人有同
        意上訴人無償使用系爭土地之事，而經本院另案九十年竹北簡字第九二號拆
        屋還地事件，向新竹縣稅捐稽徵處調閱六十二年間關於新埔鎮寶石國小校地
        使用免稅賦之相關文件資料，亦經該處回覆：因已逾規定之公文保存期限 (
        五年)，無法辦理，此有新竹縣稅捐稽徵處九十年七月三日九○新縣稅財字
        第一七○一四號函附於該案卷可稽，故系爭土地之所有權人是否確有同意上
        訴人無償使用系爭土地之情，尚非無疑。遑論，新竹縣稅捐稽徵處於六十二
        年間發函當時依土地登記簿謄本記載，系爭土地所有權人為廖石富、廖水生
        、廖水來、廖水興、彭謝林妹等五人共有，而彭謝林妹、廖石富前於四十六
        年六月六日及三十九年八月三十日即已死亡，亦據被上訴人提出遺產稅逾核
        課期間案件同意移轉證明書二紙附卷可稽，則系爭土地之所有權人廖石富、
        彭謝林妹或其等繼承人，於當時或先前是否有同意將系爭土地借貸予上訴人
        使用之事，顯有疑義，是上訴人主張依該函文記載之內容，可認系爭土地所
        有權人當時有同意其無償使用土地之事，尚難採信。
    (二)次按無償供給政府機關、公立學校，或供公共及軍事使用之土地，在使用期
        間以內，其土地賦稅全免；又依本規則第十條至第十八條各條之規定申請減
        免賦稅者，公有土地應由管理機關，私有土地應由所有權人，造具清冊檢同
        有關證明文件向市、縣(市)主管稽徵機關為之，其屬第十一條第一項第十三
        款規定之減免，如申請人不能取得無償提供使用證明文件，得由市、縣(市)
        主管稽徵機關向使用機關查證，並得由使用機關代為申請；再市、縣(市)主
        管稽徵機關接到申請後，應即會同會辦機關派員，依據地籍圖冊實地勘查，
        其勘查事項如下：１、核對原冊所列土地權屬、坐落、面積、地號、地價或
        賦額是否相符。２、查核申請減免案件是否與有關規定相符。３、逐筆履勘
        土地使用情形是否屬實。４、其他有關事項，既為五十九年四月三日公佈施
        行之土地稅減免規則第十一條第一項第十三款、第二十三條、第二十四條所
        明定。查上訴人所提上開新竹縣稅捐稽徵處六十二年十一月二十八日函文主
        旨既係記載：「業戶曾國樟等人所有坐落新埔鎮○○○段石頭坑小段地號十
        之一、十之三、十、十二之二、六之一、六之三號等六筆土地，無償提供貴
        校為校舍及操場使用，經貴校證明申請免賦乙案，經查屬實核與土地稅減免
        規則第十一條第十三款規定尚符，准予自六十三年一期起至減免原因消滅時
        止，減免田賦。」等情，足見系爭土地於當時係由上訴人學校代所有人申請
        減免土地賦稅，而非由土地所有人取得無償使用證明文件向稅捐機關申請減
        免賦稅甚明，而因稅捐機關查核使用機關申請減免案件是否與有關規定相符
        情形時，既無再予調查所有人是否有無償供給土地予使用機關利用情事，僅
        以使用機關提出之資料查核，是上訴人向稅捐機關申請減免系爭土地賦稅所
        附具之相關資料，既係上訴人單方面之記載，實不足執之為認定系爭土地所
        有權人曾借貸系爭土地予被上訴人使用之依據，是被上訴人主張上訴人並無
        合法占用系爭土地之權源，要非無據，堪予採信。
    (三)再按，租賃與使用借貸，均係將物交付他人使用，其區別主要在於使用人是
        否支付代價交付人，故如土地所有人將土地交付他人使用，僅由使用人負擔
        於收受稅單後代為繳納稅捐，並非以之為使用土地之代價者，乃屬無償之使
        用借貸，即所謂附負擔之使用借貸( 最高法院八十四年度台上字第二六二七
        號判決意旨參照 )。查上訴人雖主張系爭土地所有權人提供土地給隸屬於新
        竹縣政府之該校管領使用，藉以免除新竹縣政府依法每年課徵屬於地方稅捐
        之土地稅捐，因而使用系爭土地，並非無償使用，而係有代價之土地使用(
        免去土地所有人之稅捐換來使用土地之權利 )，因而所免除之稅捐，自屬租
        金乙節，惟姑不論上訴人並未舉證證明其與系爭土地所有權人，曾於六十二
        年間達成免除土地賦稅之協議，縱認系爭土地之所有權人確有自上開時日起
        免除土地賦稅之事，惟使用借貸契約既為諾成契約，且原屬無償契約，如土
        地所有人將土地交付他人使用，僅由使用人負擔於收受稅單後代為繳納稅捐
        ，揆之上開規定，既不影響其為借貸之性質，仍屬無償之使用借貸，是上訴
        人主張兩造間另存有租賃關係云云，亦與使用借貸之性質不符，難予採信。
    (四)末按，所有人對於無權占有或侵奪其所有物者，得請求返還之，對於妨害其
        所有權者，得請求除去之，有妨害其所有權之虞者，得請求防止之，此為民
        法第七百六十七條所定有明文。查上訴人前開抗辯，既均無足採為有利於其
        之認定，已如前述，此外，迄至本案言詞辯論終結時為止，上訴人均未再提
        出其他事證可資證明該校占有使用系爭土地有何正當權源，即難認上訴人與
        除被上訴人以外之其他土地所有權人間，就系爭土地曾成立使用借貸之法律
        關係，是被上訴人雖受讓系爭土地持分而為共有人，惟因系爭土地之其他所
        有權人，並未同意上訴人使用系爭土地，應認本件並無惡意受讓人應受分管
        契約拘束之情事，上訴人上開主張，並非可採。是兩造間既無成立任何使用
        借貸關係，則被上訴人主張上訴人應將無權占有其所有土地上如附圖所示Ｂ
        部分面積二百九十四平方公尺之教室及司令台建築物拆除，並將所占用之系
        爭土地返還予被上訴人及全體共有人等情，洵屬有據，應予准許。
二、綜上所述，兩造間既無成立任何使用借貸關係，則被上訴人主張上訴人應將無權
    占有其所有土地上如附圖所示Ｂ部分面積二百九十四平方公尺之教室及司令台建
    築物拆除，並將所占用之系爭土地返還予被上訴人及全體共有人，為有理由，應
    予准許，原審就上開應准許部分為上訴人敗訴之判決，經核並無不合。上訴意旨
    ，指摘原判決此部分不當，求予廢棄改判，為無理由，應予駁回
三、本件判決基礎已臻明確，兩造其餘之攻擊、防禦方法與舉證，核與判決結果無影
    響，爰不一一論列，併此敘明。
據上論結，本件上訴為無理由，依民事訴訟法第四百三十六條之一第三項、第四百四
十九條第一項、第七十八條，判決如主文。
中　　　華　　　民　　　國　　九十三　　年　　　七　　　月　   十四　　 日
                                  臺灣新竹地方法院民事第二庭
                                      審判長法官  蔡孟芳
                                            法官  滕治平
                                            法官  王佳惠
右為正本係照原本作成。
如不服本判決，須以本判決適用法規顯有錯誤為上訴理由時，始得於本判決送達後二
十日內向本院提出上訴狀，（須按他造當事人之人數附繕本），並經本院許可後，方
得上訴最高法院。
                                      法院書記官　林淑瑜
中　　　華　　　民　　　國　　九十三　　年　　　七　　　月　　  十五 　 日
